最高法院刑事判決　　　　　　九十六年度台上字第三七八八號
上　訴　人　甲○○
　　　　　　乙○○
　　　　　　丙○○
上列上訴人等因妨害國幣懲治條例等罪案件，不服台灣高等法院
高雄分院中華民國九十三年十月十四日第二審判決（九十三年度
上訴字第五六０號，起訴案號：台灣高雄地方法院檢察署九十二
年度偵字第二五七九四號），提起上訴，本院判決如下：
    主  文
原判決關於甲○○、乙○○，及丙○○幫助偽造幣券部分撤銷，
發回台灣高等法院高雄分院。
其他上訴駁回。
    理  由
壹、撤銷發回（即甲○○、乙○○，及丙○○幫助偽造幣券）部
    分：
本件原判決認定：上訴人甲○○與黃志豪、張志偉及蔡旻晃共同
基於意圖供行使之用而偽造幣券之犯意聯絡，由蔡旻晃先於民國
九十二年八月下旬間，出資新台幣（下同）二十五萬元向蔡長享
購買製造偽鈔所用之進口紙、網版、燙金機、防偽線、油漆、電
腦偽鈔圖版光碟片、半成品偽鈔及相關製造技術，並將購得之上
開製造偽鈔所用器具置放於高雄市○○路與和平路某大廈二十五
樓之租處內，以該租處作為印製偽鈔之場所。再由甲○○、黃志
豪、張志偉與蔡旻晃分別至不詳地點購買網版、油墨、紙張等原
料，在上開租處內分工做成半成品、固定網版、放置油墨、將半
成品板刷、裁剪、加工，及黏貼防偽金屬線製成新版千元偽鈔成
品，共計製成偽鈔之成品為一百萬元，再由甲○○以一比八比例
出售予不詳真實姓名年籍「林博彥」之人偽鈔二十四萬元。嗣於
同年十月底，因甲○○與蔡旻晃二人意見不合而停止合作，並由
蔡旻晃分得電腦、印表機、掃描器、紙張及電腦網版，甲○○分
得燙金器、油墨、網版器及先前所印製出之半成品。而甲○○、
黃志豪、張志偉並均接續上開偽造幣券之犯意，另由黃志豪邀同
上訴人乙○○加入印製偽鈔之工作，並於同年十一月初，將上開
甲○○所分得製造偽鈔所用之器具及半成品搬至高雄市三民區○
○○路七九四巷十三號四樓原不知情丙○○所承租之租住處房間
存放，甲○○、黃志豪分別以其所有0000000000號及
000000000號行動電話作為印製偽鈔之聯絡工具。嗣自
同年十一月上旬某日起，由黃志豪、乙○○利用晚上十二時許至
翌日天亮止之時間，前往丙○○上址房間內將半成品製成偽鈔，
約每週一次。同年十二月初，丙○○發現上情，本反對其等在該
處繼續製造偽鈔，但經甲○○之要求，竟基於幫助甲○○等人印
製偽鈔之犯意，提供其上開租住處作為印製偽鈔之場所，由黃志
豪、乙○○在上址，在甲○○所分得之半成品以上開製作偽鈔之
方式製成新版千元偽鈔成品，再由黃志豪將新版千元偽鈔成品交
由甲○○對外以一比八比例出售予「林博彥」約二十餘萬元，而
黃志豪與乙○○二人亦分別於同年十一月上旬不詳日期從台南至
墾丁之路上，持渠等所製造之新版千元偽鈔向商店、檳榔攤購買
物品使用，或由乙○○在高雄市持新版千元偽鈔搭乘計程車使用
，渠等二人先後共換得之真鈔約二、三萬元。至同年十二月二十
日，甲○○等人在丙○○上開租住處所製成之新版千元偽鈔成品
共計約一百五十萬元等情。因而撤銷第一審關於上訴人甲○○、
乙○○、丙○○犯妨害國幣懲治條例罪刑部分之判決，改判論處
甲○○、乙○○共同連續意圖供行使之用，而偽造幣券罪刑；丙
○○幫助意圖供行使之用，而偽造幣券罪刑，固非無見。
惟查：(一)犯意圖供行使之用，而偽造幣券罪者，其偽造之幣券，
不問屬於犯人與否，應依妨害國幣懲治條例第六條之規定宣告沒
收。此乃刑法第三十八條之特別規定，係採義務沒收主義，凡屬
偽造之幣券，如不能證明已不存在，即在必須沒收之列，不以已
經扣案為必要。原判決事實認定，上訴人甲○○與黃志豪、張志
偉共計製成偽鈔成品為一百萬元，由甲○○以一比八比例出售予
「林博彥」偽鈔二十四萬元。嗣上訴人甲○○與黃志豪、上訴人
乙○○製成偽鈔成品約一百五十萬元，由甲○○按前揭比例出售
予「林博彥」偽鈔二十萬元，而黃志豪與乙○○亦分別持偽鈔消
費，換得真鈔約二、三萬元各情（見原判決事實欄第一段）。然
就上開出售予「林博彥」及因消費流入市面之偽鈔，原判決並未
認定業已不存在，亦未說明有何不予沒收之理由，乃於甲○○、
乙○○之判決主文中竟漏未諭知沒收，自有未當。(二)按所謂接續
犯，係指行為人除主觀上須基於單一之犯意，著手實行單一行為
外，客觀上須該行為於密切接近之時、地內，分數個舉動同時或
接續反覆施行，侵害同一之法益，且各舉動之獨立性極為薄弱，
依一般社會健全觀念，難以強行分開，在刑法評價上，以視為數
個舉動之接續實行，合為包括之一行為予以評價，較為合理者，
始足當之，為包括之一罪。至如行為人主觀上係基於一個概括之
犯意，客觀上並有先後數行為，逐次實行而具連續性，侵害數個
同性質之法益，其每一前行為與次行為，依一般社會健全觀念，
在時間差距上，可以分開，在刑法評價上，各具獨立性，每次行
為皆可以獨立成罪，構成同一之罪名，則係該當於修正前刑法第
五十六條所規定之連續犯。原判決雖認上訴人等係接續偽造千元
紙鈔，為接續犯。惟據原判決認定之事實，上訴人甲○○係先於
九十二年八月起至同年十月止與與黃志豪、張志偉及蔡旻晃共同
在高雄市○○路與和平路某大廈二十五樓之租住處內，偽造千元
紙鈔。嗣因故與蔡旻晃停止合作，乃又自同年十一月起迄同年十
二月二十日止，與黃志豪、乙○○在高雄市三民區○○○路七九
四巷十三號四樓丙○○之租住處，偽造千元紙鈔。則甲○○先後
兩度於不同期間，在不同地點與不同人士合作印製偽鈔，其先後
印製千元偽鈔之行為，究係基於單一犯意之數個階段之接續行為
？抑或基於概括犯意所為數個獨立之犯罪行為而屬連續犯？尚非
全無研酌之餘地。原判決未詳加調查審認，並於理由內為必要之
論述，即泛詞「嗣因甲○○與蔡旻晃停止合作，並將新版千元偽
鈔半成品移至丙○○租住處，繼續為偽造幣券之行為，顯均係基
於同一犯意所為，為接續行為」（見原判決第九頁第三行至第六
行）云云，遽以接續犯論以包括之一罪，尚嫌理由欠備。(三)本件
第一審判決認定上訴人丙○○幫助偽造國幣之犯罪時間，為自九
十二年十一月起至九十二年十二月二十一日止；原判決則認定為
係自九十二年十二月初起至當月二十日止，故原判決認定之事實
與第一審判決所認定者，顯有不同。原判決既認定上訴人丙○○
幫助偽造國幣之期間，較第一審判決認定者縮減約近一月，是上
訴人丙○○犯罪情節已較第一審判決所認定者為輕，但原判決說
明上訴人量刑所審酌之情狀，與第一審判決所持之理由相同（見
原判決第十二頁第十六行、第十七行，第一審判決第十三頁第八
行、第九行）。而對於其所認定較輕情節之上開事由，則未重行
加以斟酌論列，仍逕科以與第一審判決相同之刑，是否符合罪刑
相當之原則，自無從憑斷，亦屬可議。(四)原判決事實認定，上訴
人甲○○於與蔡旻晃合作期間，共製成偽造千元鈔券約「一百萬
元」。嗣於乙○○等人合作期間，則製成偽造千元鈔券共約一百
五十萬元（見原判決事實欄第一段）等情。然於理由欄第四段（
原判決誤繕為第三段）則謂：甲○○第一次與張志偉、蔡旻晃等
人製造偽鈔成品約「一百二十萬元」，而第二次與黃志豪、乙○
○製成偽鈔成品約一百五十萬元等語（見原判決第十頁第十七行
至第二十行）。其事實與理由，就甲○○第一次與張志偉、蔡旻
晃等人合作製成之偽鈔成品金額，認定互不一致，併有未洽。(五)
原判決事實認定，上訴人甲○○於九十二年八月下旬至同年十月
底止，第一階段偽造幣券所須之進口紙、、網版、燙金機、防偽
線、油漆、電腦偽鈔圖版光碟片、半成品偽鈔等，係推由共犯蔡
旻晃向案外人蔡長亨所購買，而渠等偽造幣券之相關製造技術，
亦係由蔡長亨所教授乙情。如若認定無誤，則蔡長亨就上訴人甲
○○、蔡旻晃等人偽造幣券之犯行，究竟係屬共同正犯，抑或為
教唆犯，原判決未於事實欄內明白認定，復未於理由欄論述說明
其憑以認定之依據，自欠完備。(六)上訴人行為後，刑法部分條文
已於九十四年二月二日修正公布，並自九十五年七月一日生效施
行。其中第六十五條第二項有關無期徒刑減輕之規定，係自減輕
為「七年以上有期徒刑」修正為「二十年以下十五年以上有期徒
刑」，上開修正，已使依法減輕其刑後之法定本刑輕重發生變化
，自屬法律變更。原判決論處上訴人丙○○幫助偽造幣券罪刑，
並依幫助犯規定減輕其刑（見原判決第十頁第三行、第四行）。
惟按妨害國幣懲治條例第三條第一項偽造幣券罪之最重法定本刑
為無期徒刑，原審未及對無期徒刑減輕部分，予以比較新舊法，
亦有未洽。又上訴人行為後，前揭偽造幣券罪，其法定本刑中關
於得併科罰金刑最低額部分，依修正後刑法第三十三條第五款規
定為「罰金：新台幣一千元以上，以百元計算之」，較舊法所定
罰金最低額為「銀元一元以上」為重，經比較新舊法之結果，自
以修正前規定較有利於上訴人。且原判決理由欄載敘上訴人丙○
○所犯前揭之罪，為幫助犯，依法減輕其刑。然其法定本刑中關
於得併科罰金刑部分之減輕，依修正後刑法第六十七條規定，其
最高度及最低度同減輕之，較修正前刑法第六十八條所定，僅減
輕其最高度，為有利於上訴人。原判決復未及就上開部分為新舊
法之比較適用，同有未當。以上或為上訴意旨所指摘，或為本院
得依職權調查之事項，應認原判決關於甲○○、乙○○，及丙○
○幫助偽造幣券部分，均有撤銷發回更審之原因。又妨害國幣懲
治條例業於九十六年一月十日經修正公布，案經發回，更審時宜
併注意及之。至丙○○無罪（即不另為無罪諭知）部分，基於審
判不可分原則，併予發回。
貳、上訴駁回（即丙○○轉讓第三級毒品，及持有第二級毒品）
    部分：
按刑事訴訟法第三百七十六條所列各罪之案件，經第二審判決者
，不得上訴於第三審法院，刑事訴訟法第三百七十六條定有明文
。本件上訴人丙○○就其被訴轉讓第三級毒品、持有第二級毒品
罪嫌部分，不服原審之判決提起上訴，惟丙○○被訴上開罪嫌之
罪名分別為毒品危害防制條例第八條第三項、第十一條第二項，
核俱屬刑事訴訟法第三百七十六條第一款之案件。既經第二審判
決，自不得上訴於第三審法院，上訴人併予提起上訴，顯為法所
不許，其此部分之上訴應予駁回。
據上論結，應依刑事訴訟法第三百九十七條、第四百零一條、第
三百九十五條前段，判決如主文。
中　　華　　民　　國　九十六　年　　七　　月   十二   日
                      最高法院刑事第十二庭
                          審判長法官  池　啟　明
                                法官  王　居　財
                                法官  郭　毓　洲
                                法官  韓　金　秀
                                法官  黃　梅　月
      本件正本證明與原本無異
                                      書  記  官
中　　華　　民　　國　九十六　年　　七　　月   十三   日
                                                H
